台灣高等法院臺中分院民事判決　九十三年度上字第八七號
　　　上　訴　人　乙○○○○○.
　　　被　上訴人　甲○○
右當事人間請求清償借款事件，上訴人對於中華民國九十二年十二月二十九日臺灣臺
中地方法院九十一年度訴字第二三七六號第一審判決提起上訴，本院於九十三年四月
七日言詞辯論終結，判決如左：
  　  主 　   文
上訴駁回。
第二審訴訟費用由上訴人負擔。
    　事實及理由
壹、程序方面：
一、按在第二審為訴之變更或追加，非經他造同意，不得為之。但民事訴訟法第二百
    五十五條第一項第二款至第六款情形，不在此限。又請求之基礎事實同一者，縱
    於訴狀送達後，原告仍得將原訴變更或追加他訴，無須得被告同意，此觀民事訴
    訟法第四百四十六條第一項、第二百五十五條第一項第二款規定自明。原告於第
    二審為訴之追加，苟其請求之基礎事實同一者，即非法所不許。所謂請求之基礎
    事實同一，係指變更或追加之訴與原訴之主要爭點有其共同性，各請求利益之主
    張在社會生活上可認為同一或關連，而就原請求之訴訟及證據資料，於審理繼續
    進行在相當程度範圍內具有同一性或一體性，得期待於後請求之審理予以利用，
    俾先後兩請求在同一程序得加以解決，避免重複審理，進而為統一解決紛爭者，
    即屬之（最高法院九十年台抗字第二號裁判參照）。
二、本件被上訴人黃紹欽於原審起訴主張以消費借款之借款返還請求權為訴訟標的，
    於第二審準備程序終結後，追加不當得利返還請求權作訴訟標的，惟查兩者請求
    均係以上訴人簽發面額新台幣（下同）七十二萬元、八十四萬元、九十六萬元支
    票三張為憑（下述之）交付被上訴人兌現為憑，其主要爭點有其共同性，而就原
    請求之訴訟及證據資料，於第二審審理程序中能加以利用，揆諸首開說明，兩者
    請求之基礎事實同一，自應准許上訴人為訴之追加。是被上訴人抗辯上訴人追加
    上開訴訟標的，乃屬新攻擊、防禦方法，有違民事訴訟法第四百四十七條第三項
    規定，不應准許云云，顯有誤會。
貳、本件經本院審理結果，認第一審判決認事用法均無不當，應予維持，並引用第一
    審判決書記載之事實、證據及理由。
參、兩造上訴及答辯要旨
一、上訴人上訴意旨略以：上訴人自民國（下同）八十六年至八十八年間，先後簽交
    發票日分別為八十六年八月二十日、八十七年九月十五日、八十八年八月二十五
    日，面額分別七十二萬、八十四萬元及九十六萬元，付款人均係合作金庫朴子支
    庫之支票三紙（下簡稱系爭支票或系爭票款）予被上訴人，並均由被上訴人提示
    兌領乙節，乃兩造不爭執之事實。是本件上訴人雖無法提出借據等相類似書證直
    接證明兩造間存在消費借貸關係（下簡稱系爭借貸關係），但綜觀上訴人於原審
    提出之相關事證，尤其被上訴人辯稱系爭三紙支票，係給付伊任職嘉南中學時「
    暗的薪資」乙節，嚴重乖違常情，應足以形成兩造間存在消費借貸關係之確信。
    蓋上訴人前任職雲林縣私立大成商工副總務主任任職間（七十一年間），被上訴
    人經由訴外人王丕文（現易名為王宏宥）介紹與上訴人結識，並無償協助大成商
    工順利取得教育部之工職改進計畫補助款；嗣至八十四年間，上訴人已在嘉義縣
    私立嘉南中學擔任校長，被上訴人乃經王丕文向上訴人請託，由嘉南中學聘請伊
    擔任技能專業教師，並自八十四年起逐年兌領上訴人簽發交付之票款六十萬元
    （八十四年）、六十萬元（八十五年）、七十二萬元（八十六年）、八十四萬元
    （八十七年）、九十六萬元（八十八年）等節，乃被上訴人所不否認之事實，至
    於被上訴人雖否認上述票款係基於借貸關係而交付，但並未主張票據原因關係為
    買賣、贈與、委任、承攬、清償．．．等，反而辯稱系爭票款，乃教師「暗的薪
    資」即給付勞務報酬性質，因此，倘上訴人所舉事證足以認定被上訴人所辯係不
    實之詞，法院非不得為有利於上訴人之判決。又查私立學校係依法設立之財團法
    人，而上訴人擔任學校校長並不礙其自然人之地位，二者在民法上各有權利能力
    ，均屬獨立之權利主體，因此支付教職員薪資應由學校支出而非校長個人之義務
    ，更遑論上訴人擔任校長期間有任何為學校支付「暗的薪資」之可能。易言之，
    系爭三紙支票既均以上訴人個人名義簽發，供被上訴人依期兌領，自非學校給予
    被上訴人「暗的薪資」，要至灼然。退萬步言，縱認為上訴人提出之事證，尚不
    足形成兩造間存在消費借貸關係之確信，惟被上訴人所稱「暗的薪資」，更屬牽
    強，且悖離常情，根本無成立之可能，從而，被上訴人受領系爭票款，即欠缺法
    律上原因，則應構成民法第一百七十九條規定之不當得利，為此追加不當得利請
    求權為本件訴訟標的，主張被上訴人受領爭票款無法律上原因，應返還上訴人系
    爭款項。為此求為判決：(一)原判決廢棄。(二)右廢棄部分，上訴人應給付上訴人新
    台幣二百五十二萬及自民國九十一年五月二十二日起至清償日止，按年息百分之
    五計算之利息。(三)第一、二審訴訟費用由被上訴人負擔。(四)上訴人願供擔保請准
    為假執行之宣告。
二、被上訴人則以：系爭支票乃對造支付伊之嘉南中學教師薪資即「暗的薪資」，而
    所謂「暗的薪資」，乃因伊係從青年中學被挖角至嘉南中學任教所多付的薪資，
    然為避免其他教師發覺，乃以系爭支票支付，即系爭支票並非借款。為此求為判
    決：駁回上訴等語，資為抗辯。
參、得心證之理由：
一、兩造不爭執之事項
　(一)上訴人自八十六年至八十八年間，先後簽交發票日分別為八十六年八月二十日、
　　八十七年九月十五日、八十八年八月二十五日，面額分別為七十二萬元、八十四
　　萬元及九十六萬元，付款人均係合作金庫朴子支庫之支票三紙予被上訴人。
　(二)前開三紙支票均經被上訴人提示兌領。
　　此有系爭支票影本及準備程序筆錄等在卷可按（見原審卷第四、五頁；本審卷第
　　二二頁）。
二、本件兩造所爭執者，厥為上訴人與被上訴人就上開款項之授受是否存在消費借貸
    法律關係？或不當得利法律關係﹖茲分述如下：
  (一)按支票為文義證券及無因證券，其權利依支票文義而發生，與其基礎之原因關係
    各自獨立，不能因被上訴人執有上訴人簽發之系爭支票，即證明被上訴人確有向
    上訴人借款（最高法院七十年度台上字第二三九八號、九十年度台上字第八號裁
    判參照）。是上訴人雖以系爭支票為憑，主張被上訴人確向其借款云云，然既經
    被上訴人否認，則上訴人借款之主張，顯不足採。抑有進者，兩造間乃嘉義中學
    校長與教師關係，為上訴人自承在卷，即兩造間非親非故，衡情上訴人焉會於八
    十六年間借貸七十二萬元後，在未清償之際，又陸續借貸八十四萬元、九十六萬
    元，合計達二百五十二萬元之鉅款？再者，上訴人自承系爭借貸關係，並無清償
    期及利息之約定等詞在卷（見本審卷第二三頁），苟上訴人確曾借貸二百五十萬
    元鉅款，焉無利息約定而任由被上訴人平白使用？甚至無任何清償期限﹖豈不有
    悖常情？是上訴人主張被上訴人向其借貸二百五十二萬云云，顯不足取。
  (二)次按非債清償之不當得利返還請求權，以債務不存在為其成立要件之一，主張此
    項請求權成立之原告，應就債務不存在之事實負舉證之責任，最高法院二十八年
    上字第一七三九號著有判例。再按不當得利返還請求權，以無法律上之原因而受
    利益為其成立要件之一，故主張此項請求權成立之原告，應就無法律上之原因而
    受利益之事實，負舉證責任（最高法院七十七年台上字第一七五六號裁判參照）
    。查上訴人雖追加主張被上訴人收受系爭支票乃不當得利云云，惟依舉證責任分
    配原則，上訴人應就被上訴人無法律上之原因而受利益之事實，負舉證責任。而
    系爭支票乃無因證券，與其基礎之原因關係各自獨立，業如前述，自難憑被上訴
    人收受系爭支票，即逕認定被上訴人無法律上之原因，而受益利益，是上訴人主
    張不當得利請求權云云，亦不足取。
肆、綜上所述，上訴人既不能舉證證明兩造間有消費借貸或不當得利之法律關係，其
    逕依該法律關係，請求被上訴人給付二百五十二萬元及自九十一年五月二十二日
    起至清償日止，按年息百分之五計算之利息，為無理由，應予駁回。原審為上訴
    人敗訴之判決，及駁回其假執行之聲請，並無不合。上訴意旨指摘原判決不當，
    求予廢棄改判，為無理由，應予駁回。
伍、本件事證已臻明確，兩造其餘攻擊或防禦方法及所提證據，均與本院心證之形成
    及判決結果，不生影響，爰不一一再加以論述，併此明．
陸、據上論結，本件上訴為無理由，依民事訴訟法第四百五十四條、第四百四十九條
    第一項、第七十八條，判決如主文。
中　　　華　　　民　　　國　　九十三　　年　　　四　　　月　　二十一　　日
~B1民事第六庭審判長法　官　吳火川
~B2　　　　　　　  法　官　饒鴻鵬
~B3　　　　　　　　法　官　陳繼先
右為正本係照原本作成。
如對本判決上訴，須於收受判決送達後二十日內向本院提出上訴書狀，其未表明上訴
理由者，應於提出上訴後二十日內向本院提出上訴理由書(須按他造人數附具繕本)。
上訴時應提出委任律師或具有律師資格之人之委任狀；委任有律師資格者，另應附具
律師及格證書及釋明委任人與受任人有民事訴訟法第四百六十六條之一第一項但書或
第二項（詳附註）所定關係之釋明文書影本。
~B 　 　　　　　　書記官　劉建智
中　　　華　　　民　　　國　　九十三　　年　　　四　　　月　　二十二　　日
附註：
民事訴訟法第四百六十六條之一（第一項、第二項）
對於第二審判決上訴，上訴人應委任律師為訴訟代理人。但上訴人或其法定代理人具
有律師資格者，不在此限。
上訴人之配偶、三親等內之血親、二親等內之姻親，或上訴人為法人、中央或地方機
關時，其所屬專任人員具有律師資格並經法院認為適當者，亦得為第三審訴訟代理人
。
                                                                        Ｈ
